臺灣臺中地方法院民事判決
   111年度簡上字第173號
上  訴  人  新光行銷股份有限公司

法定代理人  李明新  
訴訟代理人  梁雅鈴  
            陳佩伶  
被  上訴人  陳秋富  
訴訟代理人  張家榛律師
            陳怡君律師
上列當事人間債務人異議之訴事件，上訴人對於中華民國111年2
月23日本院臺中簡易庭110年度中簡字第2307號第一審簡易判決
提起上訴，本院於民國111年10月21日言詞辯論終結，判決如下
： 
    主      文
上訴駁回。
第二審訴訟費用由上訴人負擔。
    事實及理由
一、被上訴人起訴主張：上訴人於民國110年4月1日以本院100年
    度司促字第7040號支付命令（下稱系爭支付命令，其上所載
    上訴人對被上訴人之債權稱系爭債權）及確定證明書為執行
    名義，聲請對被上訴人之財產為強制執行，由本院110年度
    司執字第40704號清償債務強制執行事件（下稱系爭執行事
    件）受理，強制執行程序尚未終結。惟本院前於100年2月22
    日以99年度消債更字第267號裁定被上訴人自同日16時開始
    更生程序，並於100年3月16日公告債權人申報債權期間為10
    0年3月24日至100年4月12日、補報債權期間為100年4月13日
    至100年5月2日，然上訴人並未於前開期間內申報或補報有
    系爭債權。嗣被上訴人提出之更生方案經本院於100年5月23
    日以100年度司執消債更字第39號裁定認可，於100年6月14
    日確定，被上訴人已於108年7月間依更生方案條件全部履行
    完畢，是依消費者債務清償條例（下稱消債條例）第73條第
    1項本文規定，上訴人之系爭債權應視為消滅，上訴人自不
    得再執系爭支付命令為執行名義對被上訴人之財產聲請強制
    執行。爰依強制執行法第14條第1項前段規定，訴請撤銷系
    爭強制執行程序，並確認系爭債權不存在。
二、上訴人答辯：被上訴人於99年間聲請更生時，即知悉有系爭
    債權之存在，卻漏報系爭債權，致上訴人未被列入債權人名
    冊，亦未接獲應申報或補報債權之通知。嗣上訴人聲請核發
    支付命令時，本院未以裁定駁回上訴人支付命令之聲請，被
    上訴人於公告申報債權期間前收受系爭支付命令後，亦未通
    知上訴人申報債權或向本院聲請追加債權人，是上訴人於申
    報或補報債權期間並無從得知被上訴人有聲請更生之情事，
    足見上訴人未申報或補報有系爭債權，是因可歸責於被上訴
    人之事由所致，上訴人並無故意或過失，依消債條例第73條
    第1項但書規定，被上訴人仍應就系爭債權依更生條件負履
    行之責。
三、原審為上訴人敗訴之判決，上訴人不服，提起上訴，並上訴
    聲明：㈠原判決廢棄。㈡被上訴人在原審之訴駁回。被上訴人
    答辯聲明：上訴駁回。
四、本件經兩造整理並簡化爭點，結果如下：
　㈠兩造不爭執事項（見本院卷第106至107頁）：
　⒈新光銀行於97年1月28日將其對被上訴人之系爭債權讓與上訴
    人，並於97年2月4日公告於民眾日報代替債權讓與之通知，
    復於97年8月13日出具「債權讓與證明書」予上訴人。
  ⒉上訴人於100年2月21日聲請對被上訴人核發支付命令，經本
    院於100年2月23日核發系爭支付命令，於100年3月1日送達
    被上訴人，並於100年4月1日核發系爭支付命令確定證明書
    。
  ⒊上訴人於110年4月1日持系爭支付命令為執行名義，向本院聲
    請對被上訴人之財產為強制執行，由系爭執行事件受理，並
    核發移轉命令。
  ⒋被上訴人於99年11月11日向本院聲請更生，經本院於100年2
    月22日以99年度消債更字第267號裁定被上訴人自100年2月2
    2日16時開始更生程序，並於100年3月16日公告債權人申報
    債權期間為100年3月24日至100年4月12日。嗣被上訴人提出
    之更生方案經本院於100年5月23日以100年度司執消債更字
    第39號裁定認可，於100年6月14日確定，嗣被上訴人已於10
    8年7月間依更生方案條件全部履行完畢。
  ⒌上訴人未於被上訴人更生程序之申報債權期間或補報債權期
    間陳報其對被上訴人有系爭債權。　
　㈡兩造爭執事項（見本院卷第107頁）：
  ⒈上訴人未於被上訴人更生程序之申報債權期間或補報債權期
    間陳報其對被上訴人有系爭債權存在，有無可歸責事由？
  ⒉被上訴人主張上訴人之系爭債權依消費者債務清理條例第73
    條第1項本文規定視為消滅，訴請確認上訴人對被上訴人之
    系爭債權不存在，並依強制執行法第14條第1項規定提起債
    務人異議之訴，是否有據？
五、得心證之理由：
　㈠按確認法律關係之訴，非原告有即受確認判決之法律上利益
    者，不得提起之，民事訴訟法第247條第1項前段定有明文。
    所謂即受確認判決之法律上利益，係指法律關係之存否不明
    確，原告主觀上認其在法律上之地位有不安之狀態存在，且
    此種不安之狀態，能以確認判決將之除去者而言，若縱經法
    院判決確認，亦不能除去其不安之狀態者，即難認有受確認
    判決之法律上利益（最高法院52年度台上字第1240號判決意
    旨參照）。經查，被上訴人主張上訴人對被上訴人之系爭債
    權不存在，為上訴人所否認，是兩造就系爭債權之存否有爭
    執，致被上訴人之法律上地位有不安狀態存在，故被上訴人
    對系爭債權之存否應有確認利益存在，合先敘明。
　㈡次按執行名義成立後，如有消滅或妨礙債權人請求之事由發
    生，債務人得於強制執行程序終結前，向執行法院對債權人
    提起異議之訴，強制執行法第14條第1項前段定有明文。所
    謂消滅債權人請求之事由，係指債權人就執行名義所示之請
    求權，全部或一部消滅而言，例如清償、提存、抵銷、免除
    、混同、債權讓與、債務承擔、更改、消滅時效完成、解除
    條件成就、契約解除或撤銷、另訂和解契約，或其他類此之
    情形（最高法院104年度台上字第2502號判決意旨參照）。
    又對於債務人之債權，於法院裁定開始更生或清算程序前成
    立者，為更生或清算債權；前項債權，除本條例別有規定外
    ，不論有無執行名義，非依更生或清算程序，不得行使其權
    利；更生方案經法院裁定認可確定後，除消債條例別有規定
    外，對於全體債權人均有效力；債務人依更生條件全部履行
    完畢者，除本條例別有規定外，已申報之債權未受清償部分
    及未申報之債權，均視為消滅，但其未申報係因不可歸責於
    債權人之事由者，債務人仍應依更生條件負履行之責，消債
    條例第28條第1、2項、第67條第1項前段、第73條第1項亦有
    明定。申言之，債務人依更生條件全部履行完畢後，債權人
    未申報之債權原則上視為消滅，例外於債權人就未申報債權
    具有不可歸責事由，例如債權人長期旅居國外、因案在監、
    或其他具體事實足認該債權人無從知悉應申報債權等情形，
    債務人始就債權人未申報之債權負有依更生條件清償之成數
    履行之責。經查：
　⒈被上訴人於99年11月11日向本院聲請更生，經本院於100年2
    月22日以99年度消債更字第267號裁定被上訴人自100年2月2
    2日16時開始更生程序，並於100年3月16日公告債權人申報
    債權期間為100年3月24日至100年4月12日，嗣被上訴人提出
    之更生方案經本院於100年5月23日以100年度司執消債更字
    第39號裁定認可，於100年6月14日確定，被上訴人已於108
    年7月間依更生方案條件全部履行完畢，然上訴人未於前開
    申報或補報債權期間陳報其對被上訴人有系爭債權，為兩造
    所不爭執，業如前述（見兩造不爭執事項第4、5項）。
　⒉上訴人固主張其未申報或補報系爭債權係因可歸責於被上訴
    人之事由所致，上訴人並無可歸責事由等語，然為被上訴人
    所否認，則依民事訴訟法第277條前段規定，即應由上訴人
    就前開利己事實負舉證責任。經查：
　⑴按債務人聲請更生時，應提出財產及收入狀況說明書及其債
    權人、債務人清冊；前項債權人清冊，應表明下列事項：一
    、債權人之姓名或名稱及地址，各債權之數額、原因及種類
    。二、有擔保權或優先權之財產及其權利行使後不能受滿足
    清償之債權數額。三、自用住宅借款債權，消債條例第43條
    第1、2項定有明文。參酌消債條例之立法目的，係針對94年
    間信用卡卡債風暴，社會上積欠債務而不能清償之消費者為
    數頗眾，衍生社會問題，為因應社會經濟狀況之快速變遷及
    需求，予不幸陷於經濟上困境之消費者有重建復甦之機會，
    是依消債條例進行更生、清算程序，除要求債務人申報債權
    人清冊之外，因考量債務人多為經濟上高度弱勢，對於財產
    之判斷與處分未達普遍之標準，難以期待有債務人單方面就
    全體債權人、債權內容提出完整清冊，消債條例乃同時規定
    債權人為自己申報債權之義務，故在謀求消費者經濟生活之
    重生機會之立法目的下，債務人與債權人均有協同進行更生
    、清算程序之法律上義務，無由將申報債權之義務全數歸於
    債務人負擔。
　⑵被上訴人聲請更生時已提出財團法人金融聯合徵信中心當事
    人綜合信用報告－消債條例前置協商專用債權人清冊（見本
    院99年度消債更字第267號卷），堪認被上訴人聲請更生時
    ，已依消債條例第43條第1、2項規定提出債權人清冊。又前
    開清冊上雖未列載系爭債權，然由前開清冊可知，被上訴人
    聲請更生時，其債權人除上訴人外，尚有國泰世華銀行、兆
    豐銀行、渣打銀行、遠東銀行、永豐銀行、台新銀行、中國
    信託銀行等多家金融機構，足見被上訴人所負債務繁雜，實
    無從期待被上訴人能明確記憶各債權銀行及債權金額明細，
    並單方面就全體債權人、債權內容提出完整清冊，已難遽認
    被上訴人有於聲請更生時漏報系爭債權之故意或過失。更況
    依前開說明，債務人與債權人均有協同進行更生、清算程序
    之法律上義務，而無由將申報債權之義務全數歸於債務人負
    擔，是縱使被上訴人有漏報系爭債權之情事，亦難據此逕認
    上訴人有不可歸責之事由。
　⑶再按消債條例所定之公告，應揭示於法院公告處、資訊網路
    及其他適當處所；法院認為必要時，並得命登載於公報或新
    聞紙，或用其他方法公告之；前項公告，除消債條例別有規
    定外，自最後揭示之翌日起，對所有利害關係人發生送達之
    效力，消債條例第14條第1、2項定有明文。考其立法意旨，
    係因消費者債務清理程序具有集團性清理債務之性質，為避
    免文書逐一送達關係人增加勞費及拖延程序，宜予減省，且
    以公告方法，已足使關係人周知，爰明定其送達之效力，是
    債權人就上開法院公告事項自負有查知之注意義務，若容任
    債權人輕易主張其有不可歸責於己之事由，則消債條例所定
    公告程序之效力將形同具文，顯與消債條例之立法目的為鼓
    勵債務人利用更生或清算程序統一清理債務之本旨有違。查
    本院已於100年3月16日公告被上訴人開始更生程序裁定之主
    文及其年、月、日、申報、補報債權之期間，及不依規定申
    報、補報債權之失權效果（見原審卷第85頁），且消債條例
    已自97年4月11日施行，司法院網站就消債事件設有消債公
    告專區，將每日各法院裁定開始更生程序或清算之最新動態
    皆詳細揭露，上訴人所營事業項目亦包括應收帳款收買業務
    、逾期應收帳款管理服務業、金融機構金錢債權收買業務，
    有上訴人公司登記表在卷可參（見原審卷第65頁），堪認上
    訴人應有能力利用前開專區查悉其債務人有無聲請更生或清
    算之資訊，然上訴人卻疏於查詢，致其未於前開公告所載期
    間內申報或補報系爭債權，則上訴人就其未申報系爭債權，
    自有可歸責事由，而無從依消債條例第73條第1項但書規定
    請求被上訴人就系爭債權依更生條件續為給付，是上訴人前
    開主張，自不足採。
　⒊基此，被上訴人既已於系爭支付命令確定後之108年7月間依
    更生方案條件全部履行完畢，則依消債條例第73條第1項本
    文規定，上訴人未申報之系爭債權即視為消滅，堪認系爭執
    行事件之執行名義（即系爭支付命令）成立後，有消滅債權
    人（即上訴人）請求之事由發生，是被上訴人依強制執行法
    第14條第1項前段規定，訴請撤銷系爭執行事件之強制執行
    程序，並請求上訴人不得再持系爭支付命令為執行名義對被
    上訴人之財產為強制執行，及確認上訴人對被上訴人之系爭
    債權不存在，均屬有憑。
六、綜上所述，被上訴人已依本院裁定認可之更生方案履行完畢
    ，上訴人復未舉證證明其未申報系爭債權係有不可歸責之事
    由，則依消債條例第73條第1項規定，上訴人對被上訴人之
    系爭債權視為消滅，被上訴人依強制執行法第14條第1項規
    定，訴請撤銷系爭強制執行程序，並確認系爭債權不存在，
    即有理由，應予准許。原判決為上訴人敗訴之判決，經核於
    法並無不合，上訴意旨指摘原判決不當，求予廢棄改判，為
    無理由，應駁回其上訴。
七、本件事證已臻明確，兩造其餘攻擊、防禦方法及所提證據，
    經審酌均於判決結果無影響，爰不予逐一論駁，併此敘明。
八、據上論結，本件上訴為無理由，依民事訴訟法第436條之1第
    3項、第449條第1項、第78條，判決如主文。
中　　華　　民　　國　　111 　年　　11　　月　　4 　　日
                  民事第二庭　審判長法　官  李悌愷
　　　　　　　　                    法　官  江奇峰
　　　　　　　　　　　　　　　　　　法　官  鄭百易
以上正本係照原本作成。
本件不得上訴。
中　　華　　民　　國　　111 　年　　11　　月　　7 　　日
                                    書記官  黃雅慧